【裁判字號】    89,易,1822
【裁判日期】    900613
【裁判案由】    違反公司法
【裁判全文】
臺灣高雄地方法院刑事判決                        八十九年度易字第一八二二號
    公  訴  人  臺灣高雄地方法院檢察署檢察官
    被      告  甲○○
    選任辯護人  陳世英
右列被告因違反公司法案件，經檢察官提起公訴（八十八年度偵字第二○三四四號）
，本院判決如左：
    主  文
甲○○公司負責人，違反公司不得經營登記範圍以外之業務，處罰金新台幣伍萬元，
如易服勞役，以參佰元（即新台幣玖佰元）折算壹日。
    事  實
一、甲○○係和鼎資訊股份有限公司（下稱和鼎公司，設於高雄市○○區○○路四十
    號一樓二樓三樓）負責人。其明知該公司登記之所營事業項目第五項僅包括「電
    腦彩券之電腦系統及刮刮樂電腦系統之研發、製造、銷售及其產品之內外銷」，
    並不包括受託辦理公益彩券之發行、管理、營運等業務，竟於八十八年六月五日
    以和鼎公司名義與高雄市政府簽訂「辦理高雄市公益彩券試辦期間委託發行合約
    書」，經營整體彩券發行系統之規劃、管理、營運及服務業務，並依該合約書實
    際為彩券發行之規劃、管理、營運及服務。嗣同年六月十四日，高雄市政府遂依
    和鼎公司提供之上開彩券發行營運規劃而發行高雄市公益彩券愛心試辦版，計面
    額每張新台幣（下同）一百元，共二十四萬張。
二、案經經濟部函送台灣高雄地方法院檢察署檢察官偵查起訴。
    理  由
一、訊據被告甲○○矢口否認有何違反公司法犯行，辯稱：八十四年七月公益彩券發
    行條例公布施行時，和鼎公司於同年七月即向經濟部辦理所營事業之變更登記，
    欲增列「代理、營運中華民國政府發行之公益彩券等相關業務」，惟遭經濟部以
    無該等業務別為由拒絕此項業務之登記，另八十六年六月間雖與高雄市政府簽訂
    「辦理高雄市公益彩券試辦期間委託發行合約書」，惟和鼎公司只負責彩券之製
    作，並沒有包含彩券之發行、營運及兌換彩金，和鼎公司所為並未超出所登記之
    營運事業範圍，且和鼎公司並無違反公司法第十五條第一項之故意或不法意識等
    語。經查：
（一）八十八年六月五日，和鼎公司與高雄市政府簽訂「辦理高雄市公益彩券試辦期
      間委託發行合約書」，依該合約書規定，和鼎公司得依相關規定提供整體系統
      之規劃、管理、營運及服務，又同年六月十四日，由高雄市政府發行愛心試辦
      版公益彩券二十四萬張，每張面額一百元等情，有上開合約書一紙（見偵查卷
      第八七頁）、高雄市政府發行愛心試辦版公益彩券二張在卷可稽。又和鼎公司
      登記之所營事業項目為「中英文電腦軟體系統之設計開發及其產品之內外銷
      業務。電腦資料處理系統之規劃與程式設計開發業務。電傳視訊端末設備
      之買賣業務。電腦網路設備通信設備之買賣業務。電腦彩券之電腦系統及
      刮刮樂電腦系統之研發、製造、銷售及其產品之內外銷業務。電腦及其設備
      硬軟體之設計、買賣、維修及租賃業務（電動玩具除外）。前各項產品進出
      口貿易業務（許可業務除外）」，此亦有公司變更登記事項卡（見偵查卷第五
      頁）在卷可佐。茲有疑義者為和鼎公司於八十八年六月五日與高雄市政府簽訂
      「辦理高雄市公益彩券試辦期間委託發行合約書」，和鼎公司於履行該合約書
      之約定時，是否有違反其向經濟部登記之所營事業類別以外之業務。
（二）茲就有關和鼎公司與高雄市政府簽訂立合約書後，其所為各項細節說明如下：
    １、本件彩券全部發行事宜，除現金部分為防止弊端，由高雄市銀行公庫部經手
        外，餘均委由和鼎公司辦理，且高雄市政府係將彩券全部賣給和鼎公司，再
        由該公司負責銷售業務，代銷者係向市庫交款後，再向和鼎公司領彩券，至
        於和鼎公司實際是否賣出全部彩券，風險係由該公司自行負責之事實，業經
        高雄市政府財政局局長張繁到庭證述明確（參本院卷第三一頁以下筆錄）。
    ２、又八十八年四月六日之高雄銀行辦理高市公益彩券委託發行選商投標須知中
        之「高雄市委託發行公益彩券建議書規範」第七條載明營運系統整體規劃，
        內容包括一切整體建置及計劃時程，對高雄市公益彩券發行、遊戲規則及方
        式、中獎比率、獎金分配、促銷、開兌獎作業、經銷商管理、彩票管理、對
        身心障礙人士、低收入單親家庭、原住民等經銷商於經營上之優惠措施或辦
        法、教育訓練課程、人員配置、經銷商成本分析及其他重要事項之詳予規劃
        ，此有該建議書規範在卷可按（見偵查卷第五一頁）。依此規定內容觀之，
        投標廠商應履行之事項顯係包括本件彩券發行之整體規劃、營運之執行與管
        理、人員之訓練與配置，而非單純電腦系統之研發與彩券之內外銷甚明。
    ３、八十八年六月五日，和鼎公司與高雄市政府簽定之「辦理高雄市公益彩券試
        辦期間委託發行合約書」第一條規定：和鼎公司得依有關規定提供整體系統
        之規劃、管理、營運及服務。第三條第二項規定：試辦期間乙方手續費依公
        益彩券銷售額百分之十一計付，．．．．乙方（和鼎公司）給予銷售人之手
        續費依銷售額百分之八計付。有關立即型彩券試辦版之發行方式及發行計劃
        書，由乙方另行呈報甲方核准後辦理，此有該合約書附卷可稽（見偵查卷第
        八七頁）。據此，亦足見和鼎公司依合約規定係負責整體彩券發行之規劃、
        營運與管理，而非被告所辯之單純銷售行為。至被告雖辯稱該彩券販售程序
        係由經高雄市政府核發經銷商執照予高雄市內之二十八個弱勢團體，再由該
        二十八個弱勢團體直接向高雄銀行公庫部以每張九十二元之價格批購（每張
        彩券面額為一百元，差額八元部分即為給予經銷商預扣之佣金），並進行彩
        券販售事宜，和鼎公司並未經手販售彩券之佣金支付等語，惟被告上開所辯
        乃屬經銷商佣金支付之執行技術問題，並不影響和鼎公司依約須支付銷售人
        員百分之八佣金之事實。
    ４、八十八年六月十五日，和鼎公司與高雄市政府簽定之「辦理高雄市公益彩券
        發行合約書」第一條、第二條、第十條及第十一條之內容，明確載明和鼎公
        司之合約義務係提供整體系統之規劃、管理、營運及服務，包括市場分析、
        調查、廣告、促銷活動，營運人員之聘用、教育與訓練。且彩券經銷商之佣
        金，亦係由乙方負給付義務，此有該合約書在卷可參（見偵查卷第九十頁以
        下）。據此益徵被告為負責人之和鼎公司實係高雄市政府委託之彩券發行機
        構，而非單純之彩券電腦系統研發及彩券之銷售廠商。
    ５、按「公司不得經營登記範圍以外之業務」，公司法第十五條第一項定有明文
        。又簽訂契約後，契約雙方即受契約內容之拘束，應負擔契約所訂應履行之
        契約義務，且公司簽訂契約後，若履行契約之義務係屬登記範圍以外之業務
        ，即屬違反上開公司法第十五條第一項規定，至其契約實際履行之階段、程
        度為何，則非所問。查和鼎公司與高雄市政府簽訂「辦理高雄市公益彩券試
        辦期間委託發行合約書」，經營整體彩券發行系統之規劃、管理、營運業務
        ，且其並擔任彩券之配銷業務，前已述明，是和鼎公司確有經營登記範圍以
        外之業務，應堪認定。
（三）按公益彩券發行條例於八十四年七月五日公布施行後，和鼎公司曾向經濟部申
      請變更「所營事業」之登記，即增設「代理、營運中華民國政府發行之公益彩
      券等相關業務」，惟遭經濟部以無該等業務別為由拒絕此項業務登記，嗣八十
      八年十一月三十日經濟部始以函文公告「公司行號營業項目代碼表」增列「公
      益彩券代理業」，依其公告之定義及內容之說明為「依公益彩券發行條例及公
      益彩券管理辦法規定，接受公益彩券發行機構之委託辦理各類公益彩券之發行
      、銷售、促銷、開兌獎作業或管理事宜」，此有八十四年七月十日和鼎公司變
      更登記事項卡（見本院卷第二十六頁）及經濟部經八八商字第八八二二五七三
      九號函文（見本院卷第二七頁）在卷可稽。據此可知，八十八年六月五日，被
      告代表和鼎公司與高雄市政府簽訂「辦理高雄市公益彩券試辦期間委託發行合
      約書」時，其已明知依該公司登記之所營事業範圍僅包括「電腦彩券之電腦系
      統及刮刮樂電腦系統之研發、製造、銷售及其產品之內外銷」，依其登記之該
      項記載內容，客觀上依文義解釋，尚難包含「接受公益彩券發行機構之委託辦
      理各類公益彩券之發行、銷售、促銷、開兌獎作業或管理事宜」，是其與高雄
      市政府簽訂上開合約書時，被告對該合約內容非其公司所營事業範圍，顯有認
      識，應堪認定。又公益彩券發行條例於八十四年七月五日公布施行後，和鼎公
      司向經濟部申請變更「所營事業」之登記，欲增設「代理、營運中華民國政府
      發行之公益彩券等相關業務」，惟遭經濟部以無該等業務別為由拒絕此項業務
      登記一情，和鼎公司對此項「不准變更所營事業之登記」之行政處分不服，依
      法自可循行政救濟途逕解決，尚難遽此做為其受託發行公益彩券係合法化之理
      由，是被告以和鼎公司所為，因經濟部於八十四年未准予和鼎公司為所營事業
      變更登記，其所為無期待可能性，其無公司法第十五條第一項之犯罪故意及不
      法意識，不應處罰等語，尚無足取。
（四）被告主張：「八十八年六月十四日，高雄市政府發行愛心試辦版公益彩券之工
      作，大體而言包括有彩券製造程序彩券之販售程序彩券兌獎程序等三大
      部分。而該次試辦版公益彩券之製作係由和鼎公司擔任，該版二十四萬張公益
      彩券製造完成後，即全數交由高雄銀行公庫部保管。彩券販售程序係由經高雄
      市政府核發經銷商執照予高雄市內之二十八個弱勢團體，再由該二十八個弱勢
      團體直接向高雄銀行公庫部以每張九十二元之價格批購（每張彩券面額為一百
      元，差額八元部分即為給予經銷商預扣之佣金），並進行彩券販售事宜。而兌
      獎作業程序，除二百元獎項可以直接向原銷售人兌領外，其餘獎項均係由高雄
      銀行公庫部及高雄銀行三十七個分行辦理」，固據其提出八十八年六月十二日
      之聯合報、聯合晚報及中國時報之報導各一份為證，惟此僅能證明該彩券之販
      售、兌獎程序及經銷商之最終核定權係在高雄市政府，並無法證明和鼎公司未
      參與該彩券之發行、管理及營運事宜。
（五）綜上所述，被告所辯均屬卸飾之詞，尚無可採。本件事證明確，被告犯行堪以
      認定。
二、核被告所為，係違反公司法第十五條第一項之規定，而犯同條第三項之罪。爰審
    酌公益彩券發行條例於八十四年七月五日公布施行後，和鼎公司於同年月即曾向
    經濟部申請變更「所營事業」之登記，即欲增設「代理、營運中華民國政府發行
    之公益彩券」，因當時經濟部尚未開放該事業致未能完成該項登記，其所犯情節
    尚非重大，並念被告先前未有犯罪記錄，有台灣高雄地方法院檢察署刑案資料查
    註記錄表可考，素行良好等一切情狀，量處如主文所示之刑，並諭知易服勞役之
    折算標準，以資懲儆。
據上論斷，應依刑事訴訟法第二百九十九條第一項前段，公司法第十五條第三項，刑
法第十一條前段、第四十二條第二項，罰金罰鍰提高標準條例第二條，現行法規所定
貨幣單位折算新台幣條例第二條，判決如主文。
中      華      民      國    九十      年      六      月     十三     日
                                  臺灣高雄地方法院刑事第二庭
                                      法  官  施  柏  宏
右正本證明與原本無異。
如不服本判決，應於判決送達後十日內，向本院提出上訴狀。
                                      書記官  邱  秋  珍
中      華      民      國    九十      年      六      月     十三     日
附錄本判決論罪法條：
公司法第十五條
公司不得經營登記範圍以外之業務。
公司之資金，除因公司間業務交易行為有融通資金之必要者外，不得貸與股東或任何
他人。
公司負責人違反前二項規定時，各處一年以下有期徒刑、拘役或科或併科新臺幣十五
萬元以下罰金，並賠償公司因此所受之損害。


司法院資訊處製作；財團法人民間司法改革基金會備份。
